臺灣臺東地方法院刑事判決　　　　　　　　　　　　　　九十四年度訴字第一號
　　公　訴　人　臺灣臺東地方法院檢察署檢察官
　　被　　　告　乙○○
　　選任辯護人　邱聰安律師
右列被告因違反保險法案件，經檢察官提起公訴（九十三年度偵字第三三七號），本
院判決如左：
    主  文
乙○○無罪。
    理  由
一、公訴意旨略以：被告乙○○明知依保險法規定，非保險業不得兼營保險或類似保
    險業務，竟於民國九十年十月間起，與不知情之賴有利（已歿）、陳世明在臺東
    縣境內，藉口組成松柏推展協會（下稱松柏會）之身後互助會之方式，聘僱不知
    情之莊小慧、林秀燕等人為業務之進行。透過臺東縣地區老人會之制度，推廣松
    柏推展協會之業務後，由甲○○、丙○○、丁○○等不特定人入會，約定每人需
    繳納新臺幣（下同）六百元至九百元不等之年費，再按月繳納三百元之月費，當
    有會員死亡時，再依死亡會員人數收取三百元，但最高收取九百元為限，其餘則
    挪至次月分攤。而死者家屬則可依加入時間之久暫，領取二萬五千元至三十萬元
    不等之互助金。因認被告係涉犯保險法第一百六十七條第一項非保險業經營類似
    保險業務罪嫌云云。
二、按犯罪事實應依證據認定之，無證據不得認定犯罪事實；又不能證明被告犯罪者
    ，應諭知無罪之判決，刑事訴訟法第一百五十四條第二項、第三百零一條第一項
    分別定有明文。又認定不利於被告之證據須依積極證據，苟積極證據不足為不利
    於被告事實之認定時，即應為有利被告之認定，更不必有何有利之證據，最高法
    院三十年上字第八一六號判例可資參照。
三、公訴人引證人甲○○、丙○○、丁○○之證述及並據卷附之臺東松柏企業推展協
    會收據、入會會員家屬收據、臺東縣松柏聯誼會入會說明，認被告透過臺東縣地
    區老人會之制度，推廣松柏推展協會之業務後，由甲○○、丙○○、丁○○等不
    特定人入會，約定每人需繳納六百元至九百元不等之年費，再按月繳納三百元之
    月費，當有會員死亡時，再依死亡會員人數收取三百元，但最高收取九百元為限
    ，其餘則挪至次月分攤。而死者家屬則可依加入時間之久暫，領取二萬五千元至
    三十萬元不等之互助金等事實，固非無據。惟訊據被告矢口否認有違反保險法第
    一百六十七條第一項犯行，辯稱：松柏會成立宗旨純粹是會員之聯誼，並非所有
    會員均有參加往生互助，而松柏會會員加入往生互助之條件並無限制，其所召之
    往生互助約定內容並非保險契約等語。
(一)、按保險法第一條明定「本法所稱保險，謂當事人約定，一方交付保險費於他人，
    他人對於因不可預料，或不可抗力之事故所致之損害，負擔賠償財物之行為。根
    據前項所訂之契約，稱為保險契約」，據此保險之本質即具有「風險」分散之性
    質，保險事故在性質上並具有「不可預料」或「不可抗力」之特性。又據保險法
    第二條規定：「本法所稱保險人，指經營保險事業之各種組織，在保險契約成立
    時，有保險費之請求權，在承保危險事故發生時，依其承保之責任，負擔賠償之
    義務」及保險法第二十一條前段規定：「保險費分一次交付及分期交付兩種。保
    險契約規定一次交付，或分期交付之第一期保險費應於契約生效前交付之」，故
    保險費之按期繳納乃保險人承保風險所不可或缺之對價。
(二)、本件系爭契約內容係加入松柏會成為會員者，需繳納入會費九百元，常年會費六
    百元，會員入會後可自由參加「臺灣松柏互助聯誼會」之「往生互助」。故加入
    松柏互助聯誼會會員於入會時所繳交之一千五百元（即入會費九百元及常年會費
    六百元之和）並未與任何未來危險事故發生時，應負擔賠償之責任形成對價，此
    部分尚非屬保險費之性質甚明。且因會員之加入與「臺灣松柏互助聯誼會」運作
    之死亡禮儀補貼、互助慰問金間，係屬「自由參加」，彼此間顯無互為條件關係
    ，是各該入會費、常年費之繳付與前開死亡禮儀補貼、互助慰問金間即無對價關
    係。又該「臺灣松柏互助聯誼會」，其須贊助慰問金三百元，每月不超過三人次
    （即九百元）之約定，均係於有會員往生時，始向其他會員收取慰問金，且每位
    會員所繳交之慰問金金額一律相同，相較於保險契約，其所生保險費繳付義務係
    於契約成立時必然由要保人定期繳付不定額（繳付額度隨保險保額、保險種類及
    其他風險因素考量而異），其間特性已現差異。又上開慰問金並非事先收取，而
    是繫於第三人未可預知之未來死亡事故發生，與保險契約成立時即發生定時定額
    繳付保費義務，在繳付費用義務之成立時間點亦有明顯差異。另互助聯誼會會員
    連續二次未繳慰問金，自動給予退會，該「臺灣松柏互助聯誼會」並無請求繳付
    之權利，此與保險人擁有保險費之請求權亦有不同。綜上重要保險特性上之差異
    ，系爭「臺灣松柏互助聯誼會」向其會員收取之慰問金是否可逕謂具保險費性質
    ，已非無疑。
(三)、保險法第一百六十七條之規範目的，乃在於防止未經許可之保險業者經營保險或
    類似保險契約，以避免該經營者未經政府監督，大量吸金而無力履行契約，或未
    能提存責任準備金而無法賠付，進而造成金融市場秩序紊亂之行政刑法規範，故
    於所謂類似保險契約之解釋上，自應以刑法之謙抑思想出發而為嚴格之目的解釋
    。觀之本件契約內容，其互助金之給付並非固定，而係視每月參加「臺灣松柏互
    助聯誼會」會員之死亡與否、死亡人數而為計算，死亡事故發生時，被告方能向
    參加互助會員者收取互助金，因此與一般保險契約不同之處在於事故之發生經常
    為保險人所亟於避免，然「臺東縣松柏聯誼會」之互助給付義務之發生，卻需待
    會員之死亡始產生給付，是若被告欲藉由前開契約而吸取資金，其收取之時間、
    金額均不固定之情狀下，何以能遂其目的，是就卷附臺東縣松柏聯誼會入會說明
    ，亦難以認定被告所為已涉有固定收取互助金而疑似有吸金之行為，因此尚與前
    開保險法所欲規範之防止大規模招募進而吸收資金之目的亦有不符。
(四)、前開「臺灣松柏互助聯誼會」與會員間之約定條款，開宗明義即表示係本於會員
    互助、共濟之精神而成立，其互助金之繳付係對於死亡會員之家屬即受款人為捐
    助。故該等互助金之繳付應屬於會員間之互助性質，本件「臺灣松柏互助聯誼會
    」與會員間之約定契約，與保險法第一條第一項規定之「保險」意義尚有不同，
    且欠缺營利之目的，自非類似於保險，並非保險法第一百六十七條所規定之「類
    似保險」，而僅係單純之「互助救助」而已。基上說明，本件「臺灣松柏互助聯
    誼會」所運作之喪葬費補助應屬其會員間之互助行為，並不符合成立保險所具備
    之特性與要件，尚非保險法所要規範之對象，雖外觀上乍似保險，但實質上並非
    保險，而僅係互助金，依契約自由原則及罪刑法定主義，自不得比附論以保險法
    之罪。
三、綜上所述，被告之所為應非屬經營類似保險業務，其辯解應可採信，此外復查無
    其他積極之證據足以證明被告有何公訴人所指違反保險法第一百六十七條第一項
    之罪行，既不能證明被告犯罪，爰依法為無罪判決之諭知。
本案經檢察官戊○○到庭執行職務。
據上論斷，應依刑事訴訟法第三百零一條第一項判決如主文。
中     華     民     國      九十四      年      八      月      十一   日
                                 臺灣臺東地方法院刑事第一庭
                                     審判長法  官  洪兆隆
                                           法  官  黃珮茹
                                           法  官  呂煜仁
右正本證明與原本無異。
如不服本判決，應於判決送達後十日內向本院提出上訴狀。（須附繕本）
「切勿逕送上級法院」
                                           書記官  王希文
中     華     民     國      九十四      年      八      月      十一   日
